【裁判字號】    90,簡上,98
【裁判日期】    901019
【裁判案由】    塗銷抵押權登記
【裁判全文】
臺灣臺南地方法院民事判決  九十年度簡上字九八號
    上  訴  人  丙○○
                甲○○
                乙○○
                丁○○
    被上訴人    戊○○
右當事人間請求塗銷抵押權登記事件，上訴人對於中華民國九十年三月三十一日臺灣
臺南地方法院臺南簡易庭九十年度南簡字第二一六號第一審判決提起上訴，本院判決
如左：
    主  文
上訴駁回。
上訴人應就坐落台南市○○區○○段第五一九地號，地目建，面積壹貳貳點陸捌平方
公尺土地，於民國五十五年一月十七日所為登記次序一，以許得為抵押權人，收件字
號民國五十五年一月十三日南市地字第五四五號，權利價值壹萬仟元，權利範圍三
十分之八之抵押權登記辦理繼承登記。
第二審訴訟費用及追加訴訟費用由上訴人連帶負擔。
    事  實
甲、上訴人方面：上訴人未於言詞辯論期日到場，雖其具狀聲明上訴，惟並未表明對
    於原審不服之程度，及應如何廢棄或變更之聲明，另關於其上訴理由稱：法律講
    求訴之情、理、法，上訴人依法接收到原審傳票，即到庭審理，但被上訴人避不
    見面，僅由其訴訟代理人出庭，致無法溝通；且上訴人向安南區調解委員會申請
    調解，被上訴人亦未到庭，上訴人於原審向承辦法官訴之情理，因上訴人自始至
    終不知有抵押權設定之事，且被上訴人於八十年十月二十九日向訴外人許金山購
    買本件坐落台南市○○區○○段第五一九地號土地（下稱系爭土地）時即得知發
    現抵押權尚未塗銷，惟故意拖延使請求權與抵押權俱因時效完成，再據以起訴請
    求塗銷抵押權登記，此行為顯然不當；上訴人不服原審判決，並質疑被上訴人何
    以將近十年才提出此案件，且上訴人雖為許得之繼承人，但如被上訴人於買受系
    爭土地時即與上訴人聯繫，自不須起訴請求法院審理，並使上訴人南北奔波。
三、證據：引用原審判決所提證據。
乙、被上訴人方面：
一、聲明：上訴駁回。
二、陳述：除與原審提出者相同，予以引用外，補稱：
（一）本件許得之債權存續期間為民國五十五年一月十三日起至五十八年一月十二日
      止，故其債權之請求權應於七十三年一月十二日因十五年消滅時效完成而消滅
      ，其抵押權則因五年間不實行抵押權而應於七十八年一月十二日消滅，此參民
      法第一百二十五條、第八百八十條規定即知。而被上訴人於八十年十月二十九
      日向訴外人許金山購買系爭土地，非向許得之債務人許允元購買，可見被上訴
      人購買系爭土地時，上訴人所繼承之本件抵押權抵消滅，且係上訴人於繼承許
      得之債權及抵押權後，自己坐令抵押權消滅，卻反誣指被上訴人未通知上訴人
      ，而故意拖延，俟請求權與抵押權因時效完成而消滅，始提起本件訴訟，顯有
      欠當。
（二）上訴人之被繼承人許得死亡之時間為七十二年七月二十六日，其抵押權擔保之
      債權之請求權於七十三年一月十二日始因時效消滅，亦即上訴人繼承許得之債
      權及抵押權時，其債權請求權及抵押權均未消滅，雖係因上訴人自己坐令債權
      之請求權及抵押權消滅，但在此之前，仍應先辦理抵押權之繼承登記，然後再
      予塗銷其抵押權登記，爰依法擴張應受判決事項之聲明。
三、證據：引用原審判決所提證據。
    理  由
壹、程序方面：
一、本件上訴人未於言詞辯論期日到場，核無民事訴訟法第三百八十六條所列各款情
    形，應依被上訴人之聲請，由其一造辯論而為判決。
二、按訴之變更、追加或提起反訴，非經他造同意，不得為之。但第二百五十五條第
    一項第二款至第六款情形，不在此限；民事訴訟法第四百四十六條第一項定有明
    文。本件被上訴人於原審起訴請求上訴人將系爭土地所為之抵押權設定登記予以
    塗銷，經原審判決後，上訴人不服而向本院提起上訴，而被上訴人於本院審理時
    具狀陳明上訴人繼承原抵押權人許得之債權及抵押權時，其債權請求權及抵押權
    均未消滅，嗣於繼承之後始歸消滅，故應先由上訴人辦理抵押權之繼承登記，然
    後再予塗銷其抵押權登記等語，查被上訴人所為之訴之追加，既係基於上訴人繼
    承許得之抵押權，及抵押權及所擔保之債權是否因除斥期間及時效而歸於消滅，
    即均係本於同一基礎事實為主張，係屬民事訴訟法第二百五十五條第一項第二款
    所謂請求之基礎事實同一，則被上訴人為訴之追加，自屬無礙，應予准許。
貳、實體方面：
一、被上訴人主張訴外人許允元前於五十五年一月十七日以系爭土地為許得設定權利
    價值一萬三千元，權利範圍三十分之八，權利存續期限五十五年一月十三日起至
    五十八年一月十二日止之抵押權，嗣被上訴人自許金山受讓系爭土地，並於八十
    年十一月二十日辦理所有權移轉登記，及原抵押權人許得已於七十二年七月二十
    六日死亡，上訴人為許得之繼承人等情，業據伊提出繼承系統表一紙、土地登記
    簿謄本二份、戶籍謄本五份附卷供參，堪可認定。
二、按請求權因十五年間不行使而消滅；又以抵押權擔保之債權，其請求權已因時效
    而消滅者，如抵押權人於消滅時效完成後五年間不實行其抵押權者，其抵押權消
    滅，民法第一百二十五條、第八百八十條分別定有明文。查系爭土地所設定抵押
    權之最後存續期間為五十八年一月十二日，自足認定系爭抵押權所擔保之債權之
    請求權於該日之前即得請求，若未經債權人請求，該債權之請求權於歷十五年後
    之七十三年一月十二日終了之時即因時效完成而消滅，而系爭抵押權既未經債權
    人實行，則該抵押權於前揭消滅時效完成後逾五年即自七十八年一月十三日起歸
    於消滅。而上訴人自承不知本件抵押權設定之事，亦未能證明有無向義務人許允
    元或被上訴人請求清償債務之行為，自難認上訴人或許得就本件抵押債權有行使
    債權或實行抵押權之事實，此外復無其他證據足認本件有行使債權或實行抵押權
    之行為，則系爭土地所設定之前開抵押權已於七十八年一月十三日起歸於消滅，
    堪以認定。至上訴人雖辯稱：被上訴人於購買系爭土地時即得知發現抵押權尚未
    塗銷，惟故意拖延使請求權與抵押權俱因時效完成，再據以起訴請求塗銷抵押權
    登記，此行為顯然不當等語，惟查系爭土地之抵押權於七十八年一月十三日起即
    歸於消滅，而被上訴人係於八十年十一月二十日始辦理系爭土地之所有權移轉登
    記並取得系爭土地，此均如前述，則被上訴人取得系爭土地時，該土地所設定之
    抵押權已然消滅，自無所謂故意拖延，以待時效完成之可言。況上訴人既繼承其
    父許得之權利，本不待他人告知即得實施抵押權，其父許得及上訴人長期漠視權
    利之存在，未予行使，反怪罪他人拖延未予告知，殊不可採。據此，本件被上訴
    人請求上訴人就繼承之系爭土地上所設定之前述抵押權設定登記予以塗銷，於法
    有據。原審為上訴人敗訴之判決，於法並無不合，上訴意旨指摘原判決不當，求
    予廢棄改判，為無理由，應予駁回其上訴。
三、又按我民法對於因繼承於登記前已取得之不動產物權，採相對登記主義，非經登
    記不得為處分，此參民法第七百五十九條規定即明。故抵押權逾除斥期間而歸於
    消滅，係在繼承開始而取得抵押權之後發生，為貫徹登記要件主義之本旨，自應
    先由繼承人辦理繼承登記再塗銷抵押權登記。依此，本件上訴人既係先繼承許得
    之抵押權後，始因除斥期間屆滿使抵押權歸於消滅，已如前述，而上訴人迄未就
    該抵押權辦理繼承登記，亦有被上訴人所提土地登記簿謄本可憑，則本件自應先
    由上訴人辦理抵押權繼承登記，始得再行塗銷抵押權登記。從而，本件被上訴人
    併追加請求上訴人應就本件系爭土地所為抵押權設定，先辦理繼承登記，自無不
    合，亦應予准許。
四、據上論結，本件上訴為無理由，被上訴人追加之訴為有理由，依民事訴訟法第四
    百三十六條之一第三項、第三百八十五條第一項前段、第四百四十九條第一項、
    第七十八條，判決如主文。
中      華      民      國    九十      年      十      月     十九     日
                                            臺灣臺南地方法院民事第三庭
~B審判長法  官  林富郎
~B      法  官  林富郎
~B      法  官  林富郎
本件不得上訴
中      華      民      國    九十      年      十      月     十九     日
~B      法院書記官  陳南山


司法院資訊處製作；財團法人民間司法改革基金會備份。
